臺灣雲林地方法院民事判決　　　　　　　94年度簡上字第33號
上　訴　人　甲○○○○○○
　　　　　　丁○○
　　　　　　乙○○
兼上列二人
訴訟代理人　丙○○　　住同上
被 上訴 人　思立國際股份有限公司
　　　　　　　　　　　設台北市○○區○○路220號地下1樓
法定代理人　戊○○　　住同上
訴訟代理人　己○○　　住同上
上列當事人間請求返還不當得利事件，上訴人對於中華民國94年
4 月29日臺灣雲林地方法院虎尾簡易庭94年度虎簡字第51號第一
審判決提起上訴，本院於民國94年12月14日言詞辯論終結，判決
如下：
    主  文
上訴駁回。
第二審訴訟費用由上訴人丙○○、林俊卿各負擔十分之四，由上
訴人乙○○、丁○○各負擔十分之一。
    事  實
甲、上訴人方面：
  一、聲明：(一)原判決廢棄。(二)被上訴人在第一審之訴駁回。
  二、陳述：除與原判決記載相同者，茲引用之外，補稱：下線
      所書立之切結書載明之退貨原因為無暇經營，而非產品問
      題，均與事實不符，如此記載均係被上訴人要求，下線於
      退貨時不得不為，不得以切結書之內容認定實際退貨之原
      因。且地下工廠製造精油一事雖於91年10月間始受警方開
      始調查，然先前地下工廠製造過程之VCD 即已散布而受下
      線所知悉，因此才有退貨之結果，被上訴人將此結果之損
      失加諸於上訴人，實不合理。
  三、證據：除援用第一審所提證據外，並聲請訊問證人張永富
      、石明儒。
乙、被上訴人方面：
一、聲明：如主文所示。
二、陳述：除與原判決記載相同者，茲引用之外，並補述：上訴
    人所主張之氣爆事件及地下工廠一事，均發生在大部分上訴
    人之下線退貨之後，難以認定退貨結果與前開事件相關連。
三、證據：援用第一審所提證據。
    理  由
一、被上訴人起訴主張：被上訴人為多層次傳銷公司，經營業務
    為推銷法國進口「雅歌丹」精油，上訴人加入為被上訴人之
    傳銷商，並陸續介紹多名下線參加被上訴人傳銷體系，因而
    獲得獎金，但上訴人介紹之下線陸續於民國91年9 月間及91
    年11月間與被上訴人解約及退貨，爰依被上訴人與下線所簽
    訂之經銷商退貨申請書及公平交易委員會於81年5 月13日公
    研釋字第6 號之解釋，請求上訴人返還被上訴人就前開退貨
    已支付之獎金。另上訴人雖主張下線退貨是因被上訴人產品
    消費者發生氣爆意外及鶯歌地下工廠遭警方查獲等原因，然
    前開事件均發生於下線退貨之後，尚難認定有何關連，且退
    貨原因為何並不影響本件不當得利之成立等語。
二、上訴人則以：被上訴人推出「雅歌丹」精油之商品，卻發生
    氣爆事件，使消費者受傷，其法定代理人戊○○因此涉犯過
    失致死罪嫌而遭起訴，嗣又被警方查緝發現其商品都是在台
    北縣鶯歌鎮地下工廠所製造，並非其宣稱之法國進口精品，
    其公司信譽遭受質疑，下線始紛紛要求退貨。然被上訴人尚
    要求退貨人在切結書上必須填寫「無暇經營」為退貨理由，
    始同意退貨，若下線無法向公司退貨，便來找上訴人退貨，
    上訴人也只好自行吸收損失，是被上訴人猶向上訴人請求給
    付獎金，實不合理等語，資為抗辯。
三、兩造不爭執之事實：
  (一)上訴人丙○○於88年7 月23日加入被上訴人多層次傳銷組織
    ，其繼而推薦盧廷傑、徐名龍、詹德鑫、黃素花加入成為其
    下線，並向被上訴人購買精油產品，上訴人因此向被上訴人
    領取獎金。然前開下線分別於91年9 月間及91年11月間與被
    上訴人解約並辦理退貨。
  (二)上訴人乙○○於90年9 月12日加入被上訴人多層次傳銷組織
    ，其繼而推薦徐名龍成為其下線，並向被上訴人購買精油產
    品，上訴人因此向被上訴人領取獎金。然徐名龍於91年9 月
    間與被上訴人解約並辦理退貨。
  (三)上訴人甲○○○○○○於91年3 月25日加入被上訴人多層次
    傳銷組織，其繼而推薦徐淑華、吳麗玲、張永富、石明儒、
    倪志強成為其下線，並向被上訴人購買精油產品，上訴人因
    此向被上訴人領取獎金。然前開下線等人於91年9 月間與被
    上訴人解約並辦理退貨。
  (四)上訴人丁○○於91年2 月25日加入被上訴人多層次傳銷組織
    ，其繼而推薦黃素花成為其下線，並向被上訴人購買精油產
    品，上訴人因此向被上訴人領取獎金。然黃素花於91年9 月
    間與被上訴人解約並辦理退貨。
四、本件兩造所爭執之處在於：(一)上訴人受領之差額獎金、輔導
    獎金、貢獻獎金等獎金，是否因其下線退貨，即負有依退貨
    金額之百分比返還其已領取獎金之義務？(二)上訴人下線退貨
    是否因被上訴人商品發生氣爆或地下工廠事件所致？經查：
  (一)按所謂多層次傳銷，謂就推廣或銷售之計畫或組織，參加人
    給付一定代價，以取得推廣、銷售商品或勞務及介紹他人參
    加之權利，並因而獲得佣金、獎金或其他經濟利益者而言；
    多層次傳銷，其參加人如取得佣金、獎金或其他經濟利益，
    主要係基於介紹他人加入，而非基於其所推廣或銷售商品或
    勞務之合理市價者，不得為之，公平交易法第8 條第1 項、
    第23條訂有明文，足見多層次傳銷事業之參加人取得獎金，
    係基於推廣、銷售商品或勞務及介紹他人加入多層次傳銷事
    業之報酬。故上訴人受領系爭差額獎金乃係基於組織下線進
    貨所致，並非居間勞務之報酬。
  (二)再按被上訴人與退貨下線所簽訂之經銷商退貨申請書所載：
    經銷商得隨時終止契約，被上訴人應以經銷商原購價格百分
    之90買回經銷商所持有之商品，但得扣除已因該項交易而對
    經銷商給付之報酬等語，雖無明確記載退貨經銷商之上線是
    否應一併返還已領取之獎金，然參以公平交易委員會公研釋
    字第6 號解釋及（82）公參字第2569號行政解釋：參加人退
    貨時所扣除之獎金或報酬，應僅限扣除退貨當事人所獲得之
    部分，至於其餘各相關之上線因該筆進貨所已獲得之獎金或
    報酬，則應分別向各該上線追回，而不得全數由當事人所退
    商品之價金中扣除等意旨，可認上訴人當時因下線參加人加
    入並購買貨物始領取獎金，上訴人雖未辦理退貨，然因其下
    線申請退貨，則上訴人先前因下線進貨所受領之差額獎金之
    法律上原因嗣後已不存在，且被上訴人亦因退貨返還價金而
    受有損害，是被上訴人自得本於民法第179 條不當得利之法
    律關係，請求上訴人依退貨金額之比例返還已領取之差額獎
    金。
  (三)上訴人雖又辯以：其下線退貨係因被上訴人公司商品發生氣
    爆事件及地下工廠遭警方查獲等語，並提出剪報影本2 份為
    證，亦與證人即上訴人甲○○○○○○之退貨下線石明儒、
    張永富到庭證述之情節相同。然查：上訴人所謂之氣爆事件
    ，係發生於92年7 月下旬，此有上訴人提出之中華日報剪報
    影本1 份可證，而前述下線退貨之時間為民國91年9 月間及
    91 年11 月間，尚在氣爆事件發生之前，難認其退貨與氣爆
    事件有何關連。另查，警方懷疑被上訴人精油係在台灣製造
    並非法國進口，並於91年10月間開始搜索，及約談被上訴人
    法定代理人戊○○，此亦有上訴人提出之聯合報91年10月5
    日之剪報1 份可參，而被上訴人之下線中，除上訴人丙○○
    之下線詹德鑫係於91年11月間申請退貨，其餘均於警方調查
    前之91年9 月間即申請解約、退貨，其中亦包含證人石明儒
    、張永富等情，已據被上訴人提出經銷商退貨申請書可證，
    是證人之證言顯與事實不符。末上訴人又未提出其他證據證
    明詹德鑫退貨之原因與警方調查被上訴人產品之事有何關連
    ，其徒言主張，尚難可採。此外，上訴人如認係因被上訴人
    之過失，使渠等遭受下線退貨之損失，此乃上訴人另行請求
    損害賠償之問題，與本件不當得利成立與否無關，附此敘明
    。
五、綜上所述，本件被上訴人主張之事實，應堪採信。從而，被
    上訴人本於不當得利之法律關係，請求上訴人丙○○給付11
    1,879 元、上訴人乙○○給付29,092元、上訴人甲○○○○○○給付109,516 元、上訴人丁○○給付25,531元及自起訴
    狀繕本送達後翌日起至清償日止計算之法定遲延利息，為有
    理由，應予准許。原審判命上訴人如數給付，並依職權宣告
    假執行，於法並無不合，上訴意旨指摘原判決不當，求予廢
    棄改判，為無理由，應予駁回。
六、據上論結，本件上訴為無理由，依民事訴訟法第436條之1第
    3 項，第449 條第1 項，第78條，第85條第1 項但書，判決
    如主文。
中　　華　　民　　國　　94　　年　　12　　月　　28　　日
                  民事第二庭    審判長法官　陳宏卿
                                法      官　冷明珍
                                法      官  趙思芸
以上正本係照原本作成。
不得上訴。
中　　華　　民　　國　　94　　年　　12　　月　　28　　日
                                書記官  朱克文
